最高法院刑事判決　　　　　　　　　　　　　　　　八十七年度台非字第二六○號
　　上　訴　人　最高法院檢察署檢察總長
　　被　　　告　甲○○
右上訴人因被告偽造文書案件，對於台灣高等法院中華民國八十七年二月二十四日第
二審確定判決（八十七年度上訴字第四號，起訴案號：台灣基隆地方法院檢察署八十
六年度偵字第三○七○號），認為違法，提起非常上訴，本院判決如左：
    主  文
原判決關於違背法令部分撤銷。
    理  由
非常上訴理由稱：「按法院不得就未經起訴之犯罪審判。檢察官就牽連犯之一部事實
起訴者，依刑事訴訟法第二百六十七條規定，其效力固及於全部，然檢察官起訴之事
實，一經法院審理之結果，認為無罪，即與未經起訴之其他事實不發生牽連，自無犯
罪事實一部與全部關係之可言，依同法第二百六十八條規定，法院即不得就未經起訴
之其他事實，併予裁判，為刑事訴訟法第二百六十八條所明定。並有最高法院廿五年
上字第一七○一號判例可資參考。本案被告甲○○偽造文書案件，台灣基隆地方法院
檢察署檢察官起訴之犯罪事實為甲○○於民國八十四年六月一日，在基隆市○○路九
十五巷十五號二樓招集伍龍等人，參加其所組並自任會首之互助會，每會新台幣（下
同）一萬元，約定自八十四年六月一日起，每月一日標會。詎甲○○竟意圖為自己不
法之所有，於八十五年二月一日，以『陳美蓉』會員名義，詐標得會款，計詐取會款
卅三萬元，並自第二十會起即無故停會，足生損害於『陳美蓉』及其他活會會員，認
係犯刑法第三百三十九條第一項詐欺取財罪向台灣基隆地方法院提起公訴。前開案件
經台灣基隆地方法院審理結果，因被告在審判中供稱未經陳美蓉之許可，以陳美蓉名
義之標單，記載四千七百元之標息參加投標而得標。以此詐術而騙取會款，認其犯刑
法第三百三十九條第一項之詐欺取財罪、牽連犯同法第二百十條、第二百十六條、第
二百二十條行使偽造私文書罪，並從一重之行使偽造私文書處斷，判處甲○○有期徒
刑十月並沒收投標單。甲○○不服該判決而上訴於台灣高等法院，該院審理結果認為
被告詐欺及行使偽造私文書犯罪皆不成立，而將原判決撤銷，改判被告甲○○無罪，
台灣高等法院檢察署檢察官不服該判決，就全部判決向最高法院提起上訴。最高法院
認被告觸犯刑法第三百三十九條第一項詐欺取財罪之第二審判決，為刑事訴訟法第三
百七十六條第四款規定之不得上訴第三審之案件。關於偽造文書部分認原起訴書並未
指訴被告有偽造文書（即偽造標單）之犯行，詐欺部分既經第二審判決無罪，因不得
上訴第三審而告確定，而偽造文書部分自不生裁判上一罪關係，又未經檢察官起訴，
係就未經起訴之事實上訴，其上訴俱非合法，駁回確定。惟查最高法院以檢察官之上
訴為不合法程序上駁回上訴，自應以台灣高等法院之判決為確定判決。又依首揭法條
規定及判例參照，台灣高等法院既認被告甲○○詐欺罪不成立予以宣告無罪，則對於
未起訴之偽造文書部分自無一部與全部犯罪事實之可言，自不得就該偽造標單之偽造
文書部分予以審判。然該無罪判決卻就不得審判之偽造標單部分予以判決，此就該無
罪判決理由四就被告簽寫標單，如何不構成偽造文書罪加以論列，及理由五『綜上所
述被告標會行為尚不構成刑法第二百十條第二百十六條之行使偽造私文書罪』等之判
詞自明。是台灣高等法院就上開該案偽造文書部分之判決，自屬違背法令，合依刑事
訴訟法第四百四十一條提起非常上訴。」等語。
本院按除刑事訴訟法有特別規定外，未受請求之事項予以判決者，其判決當然為違背
法令，刑事訴訟法第三百七十九條第十二款定有明文。本件檢察官係以被告甲○○意
圖為自己不法之所有，於八十五年二月一日，用會員陳美蓉（即陳鎂蓉）名義，詐標
會款三十三萬元花用，認被告涉犯刑法第三百三十九條第一項之詐欺取財罪嫌而提起
公訴，有起訴書正本在卷可稽。起訴書犯罪事實欄，未記載被告偽簽陳美蓉姓名而偽
造投標單，並持以行使之行為，起訴法條亦未引用刑法第二百十六條、第二百十條。
足見被告行使偽造私文書部分，檢察官並未起訴。縱第一審審理後認被告除犯詐欺取
財罪外，尚牽連犯行使偽造私文書罪（即行使偽造陳美蓉之投標單），並為起訴效力
之所及，復從一重論處被告行使偽造私文書罪刑。被告不服提起第二審上訴，原審經
調查證據結果，認被告之行為，尚不構成刑法第二百十六條、第二百十條之行使偽造
私文書罪及第三百三十九條第一項之詐欺取財罪，因而撤銷第一審判決，改判諭知被
告無罪。惟經檢察官起訴之被告詐欺取財部分，既為無罪之判決，則其未經起訴之行
使偽造私文書部分，與之即不發生牽連犯裁判上一罪關係，自非起訴效力之所及，依
法不得審判，原審竟予一併審判，顯有未受請求之事項予以判決之違誤。案經確定，
非常上訴意旨，執以指摘，洵有理由。惟原審對於不得審判之行使偽造私文書部分予
以判決而諭知無罪，且經確定，則檢察官對此部分自不得再行提起公訴，是原判決尚
非不利於被告，應由本院將原判決關於違背法令部分撤銷，以資糾正。
據上論結，應依刑事訴訟法第四百四十七條第一項第一款前段，判決如主文。
中      華      民      國    八十七    年      九      月      九      日
                              最高法院刑事第七庭
                                  審判長法官  董  明  霈
                                        法官  丁  錦  清
                                        法官  賴  忠  星
                                        法官  林  茂  雄
                                        法官  王  居  財
      右正本證明與原本無異
                                              書  記  官
中      華      民      國    八十七    年      九      月     十五     日
